【裁判字號】    95,上易,731
【裁判日期】    950720
【裁判案由】    偽造文書等
【裁判全文】
臺灣高等法院刑事判決                 95年度上易字第731號
上  訴  人  臺灣板橋地方法院檢察署檢察官
被      告  乙○○○
被      告  甲○○
上列上訴人因被告等偽造文書等案件，對於偽造文書部分，不服
臺灣板橋地方法院94年度簡上字第326號，中華民國95年2月10日
第一審判決（起訴案號：臺灣板橋地方法院檢察署93年度偵字第
12331號），提起上訴，本院判決如下：
    主  文
原判決關於偽造文書部分撤銷。
乙○○○、甲○○共同明知為不實之事項，而使公務員登載於職
務上所掌之公文書，足以生損害於公眾及他人，各處有期徒刑貳
月，如易科罰金，均以參百元折算壹日。
    事  實
一、乙○○○與甲○○為母女，明知其彼此間就坐落台北縣蘆洲
    市○○段第10444建號建物接含共同使用部分第10445建號，
    建物門牌原為台北縣蘆洲市○○路577巷96弄3號7 樓，後改
    為台北縣蘆洲市○○路643號7樓）及其基地（台北縣蘆洲市
    ○○段第155地號，權利範圍18/384)並無買賣關係，竟基於
    犯意聯絡，於民國（以下同）92年12月9 日以買賣為原因，
    由所有人乙○○○移轉登記所有權予甲○○，致使該管地政
    機關公務員不實登載移轉登記原因關係予職務上掌管之登記
    公文書上，足生損害於地政機關地籍管理之正確性以及乙○
    ○○之債權人。
二、案經乙○○○之債權人良京實業股份有限公司訴由臺灣板橋
    地方法院檢察署聲請以簡易判決處刑，嗣經原審改依通常程
    序審理。
    理  由
一、本件被告乙○○○、甲○○被訴毀損債權部分，經原審判決
    公訴不受理，檢察官未上訴，已告確定。茲公訴人僅就被告
    等使公務員不實登載之偽造文書部分上訴，本院爰就偽造文
    書部分審判，合先敘明。
二、經查前開被告乙○○○於92年12月9 日將其所有之系爭房地
    以「買賣名義」移轉登記予被告即其女甲○○之事實，有房
    地產登記費用明細表、台北縣三重地政事務所規費徵收聯單
    、契稅繳款書、土地增值稅繳款書、贈與稅繳款書、贈與稅
    繳清證明書、土地及建築改良物買賣所有權移轉契約書等影
    本在卷可稽，被告等亦是認無訛，事證明確，至堪認定。
三、被告等雖否認有明知為不實之事項，而使公務員登載於職務
    上所掌公文書之犯行，辯稱其母女間之買賣屬實，本件系爭
    房地原係被告乙○○○設定抵押向台灣企銀貸款，嗣約定由
    被告甲○○改向板信銀行申辦貸款，而以後貸清償前貸，因
    而辦理所有權移轉登記云云。查本件被告乙○○○、甲○○
    所辯本件系爭房地所有權移轉登記後，由被告甲○○申辦貸
    款以及以後貸清償被告乙○○○前貸之情，有被告乙○○○
    台灣企銀存摺明細、被告甲○○板信銀行存摺明細影本、板
    信銀行土城分行函附借款契約、徵信報告、還款明細資料、
    台灣企銀民事陳報狀所附被告乙○○○貸款借據、還款紀錄
    與強制執行資料、第一銀行函附被告甲○○存款明細資料、
    原審法院91年度執字第27663 號卷宗影本等在卷可稽，固屬
    實在。惟查：(1). 被告等簽訂之所有權移轉契約書上，系爭
    房地買賣總價金係記載為新台幣(下同）1,110,200元；然被
    告甲○○代償被告乙○○○積欠台灣企銀之債務則為2,891,
    472元。若買賣真正，兩者金額豈會相差諭百萬元之多？(2).
    關於買賣價金，被告甲○○係稱300 萬元云云，但被告乙○
    ○○在警詢之初則稱價金為320 萬元，嗣後發覺所供與被告
    甲○○不符，始改稱300 萬元。若真有買賣其事，價金之供
    詞，最初豈會不合而須嗣後更正？(3). 被告等提出之房地產
    登記費用、收據明細表以及台北縣政府稅捐稽徵處92年契稅
    繳交款書上分別明白記載有：「贈與稅申報」以及「另有（
    房屋）贈與稅」。若被告母女間系爭不動產真正因買賣而移
    轉登記，豈須申報及繳納贈與稅？從而，被告等申請不動產
    移轉登記之「買賣原因關係」，堪認為不實在。
四、次查不動產移轉登記原因關係之差異，當然足生損害地政機
    關地籍管理之正確性。更有甚者，原不動產所有人之債權人
    於不動產移轉登記後，若欲保全債權而行使撤銷移轉登記時
    ，對於贈與原因之移轉登記與買賣原因之移轉登記，其撤銷
    權之行使，民法第244條第1、2 項定有差別條件；前者屬於
    無償行為，僅須有害及債權，債權人即得行使撤銷權，但後
    者為有償行為，則須在債務人明知有害及債權人之權利情形
    下，且以受益人於受益時亦知其情事為限，債權人始得行使
    撤銷權。是故，本件系爭不動產以不實之買賣原因移轉登記
    ，對原不動產所有人之債權人而言，亦足生限縮撤銷權行使
    之損害。
五、綜上所述，被告等前開犯行已堪認定，核其等所為，係犯刑
    法第214條使公務員不實登載罪，被告二人互有犯意聯絡與
    行為分擔，均為共同正犯。原審諭知被告等無罪之判決，有
    所違誤，公訴人指摘原判決不當，為有理由，本院自應將原
    判決撤銷改判。茲審酌被告等究係為取得新貸款以清償舊債
    ，始蹈刑章，新貸款取得之後，并已清償舊貸款，犯罪情節
    尚屬輕微，爰處以如主文所示之刑，并諭知易科罰金之折算
    標準，以資薄懲。
六、按刑法施行法第1-1條規定：94年1月7 日刑法修正施行後，
    刑法分則編所定罰金之貨幣單位為新臺幣；94年1月7日刑法
    修正時，刑法分則編未修正之條文定有罰金者，自94年1月7
    日刑法修正施行後，就其所定數額提高為30倍；但72年6 月
    26日至94年1月7日新增或修正之條文，就其所定數額提高為
    3倍。本件刑法第214條使公務員不實登載罪係自94年1月7日
    刑法修正時，未曾修正之條文，其罰金本刑依法提高（銀元
    ）30倍。
    次按行為後法律有變更者，適用行為時之法律，但行為後之
    法律有利於行為人者，適用最有利於行為人之法律，刑法第
    2條第1項定有明文。本件被告於犯罪行為時之刑法第41條第
    1項前段規定：「犯最重本刑為5年以下有期徒刑以下之刑之
    罪，而受6 個月以下有期徒刑或拘役之宣告，因身體、教育
    、職業、家庭之關係或其他正當事由，執行顯有困難者，得
    以1元以上3元以下折算一日，易科罰金。」又被告等行為時
    之易科罰金折算標準，修正前罰金罰鍰提高標準條例第2 條
    前段（現已刪除）規定，就其原定數額提高為100倍折算1日
    ，則本件被告行為時之易科罰金折算標準，應以銀元300 元
    折算1日，經折算為新臺幣後，應以新臺幣900元折算為1 日
    。惟95年7月1日修正公布施行之刑法第41條第1 項前段則規
    定：「犯最重本刑為五年以下有期徒刑以下之刑之罪，而受
    六個月以下有期徒刑或拘役之宣告者，得以新臺幣一千元、
    二千元或三千元折算一日，易科罰金。」，茲比較修正前後
    之易科罰金折算標準，以95年7月1日修正公布施行前之規定
    ，較有利於受刑人，則應依刑法第2條第1項前段，適用修正
    前刑法第41條第1項前段規定定其折算標準。併此敘明。
據上論斷，應依刑事訴訟法第369條第1項前段、第364條、第299
條第1項前段，刑法第28條、214條、第2條第1項、修正前刑法第
41條第1項前段，修正前罰金罰鍰提高標準條例第2條前段，判決
如主文。
本案經檢察官鄭富銘到庭執行職務。
中    華    民    國    95    年    7     月    20  日
                  刑事第一庭    審判長法  官  蔡長溪
                                      法  官  陳春秋
                                      法  官  陳祐治
以上正本證明與原本無異。
不得上訴。
                                      書記官  蔡慧娟
中    華    民    國    95    年    7     月    20    日
附錄：本案論罪科刑法條全文
刑法第214條（使公務員登載不實罪）
明知為不實之事項，而使公務員登載於職務上所掌之公文書，足
以生損害於公眾或他人者，處三年以下有期徒刑、拘役或五百元
以下罰金。


司法院資訊處製作；財團法人民間司法改革基金會備份。
